【裁判字號】    97,訴,4087
【裁判日期】    980306
【裁判案由】    毒品危害防制條例
【裁判全文】
臺灣板橋地方法院刑事判決              97年度訴字第4087號
公  訴  人  臺灣板橋地方法院檢察署檢察官
被      告  丙○○
                    （另案於臺灣桃園監獄執行中）
選任辯護人  范翔智律師
上列被告因違反毒品危害防制條例案件，經檢察官提起公訴（九
十七年度偵字第一八六三四號），本院判決如下：
    主    文
丙○○無罪。
    理    由
一、公訴意旨略以：被告丙○○前因施用毒品案件，經臺灣板橋
    地方法院檢察署檢察官以九十三年度核退毒偵字第八八五號
    提起公訴，經本院於民國九十三年十一月十二日以九十三年
    度訴字第一六九八號判處應執行有期徒刑一年確定，甫於九
    十五年四月七日假釋出獄付保護管束，於九十五年六月二十
    九日保護管束期滿未經撤銷假釋，視為已執行完畢。詎仍不
    知悔改，竟基於意圖販賣而持有第一、二級毒品之犯意，於
    九十七年六月十八日前某數日，在臺北縣三重市○○路堤防
    邊，向綽號「阿忠」之成年男子，每次以新臺幣二萬元之價
    格購入第一級毒品海洛因、第二級毒品甲基安非他命各二至
    三公克，共購買三次而持有之，並伺機販賣。嗣於九十七年
    六月十八日十七時五十五分許，在臺北縣三重市○○路○段
    九十一巷六十九號三樓住處，為警當場查獲，並扣得海洛因
    十二包（毛重共計十二點六五公克、淨重共計九點九九公克
    ）、甲基安非他命十二包（毛重共計八點八九一公克、淨重
    共計五點四四一公克）、監視器（主機含鏡頭）一組、手機
    （含門號0000000000號ＳＩＭ卡）一支、玻璃球
    吸食器二個、分裝袋大四包（共四百二十六個）、吸食器三
    組、提撥器三支、電子秤一臺、葡萄糖一包、計算機一臺、
    未使用針筒六支、已使用針筒一支、海洛因殘渣袋二個、甲
    基安非他命殘渣袋三個，因認被告涉犯毒品危害防制條例第
    五條第一項、第二項之意圖販賣第一、二級毒品而持有罪嫌
    等語。
二、按犯罪事實應依證據認定之，無證據不得認定犯罪事實；不
    能證明被告犯罪者，應諭知無罪判決，刑事訴訟法第一百五
    十四條第二項、第三百零一條第一項分別定有明文。次按事
    實之認定，應憑證據，如未能發現確實之證據，或證據不足
    以證明，自不能以推測或擬制之方法，以為裁判基礎；再犯
    罪事實所憑之證據，無論係直接證據或間接證據，其為訴訟
    上之證明，須於一般人均不致有所懷疑而得確信為真實之程
    度，始得據為有罪之認定，倘其證明尚未達此程度而尚有合
    理之懷疑存在時，本諸無罪推定原則，自應為被告無罪之諭
    知；又被告否認犯罪事實所持辯解縱使不能成立，除非有確
    實證據足以證明對於被告犯罪已無合理之懷疑外，不能遽為
    有罪之認定；刑事訴訟法規定被告有緘默權，被告基於不自
    證己罪原則，既無供述之義務，亦不負自證清白之責任，不
    能因被告未能提出證據資料證明其無罪，或對於被訴之犯罪
    事實不置可否，即認定其有罪，最高法院著有九十二年度台
    上字第二五七○號判決可資參考。從而，認定被告有罪之證
    據，定需達到使事實審審判之法官有「確信」之心證時（即
    英美法上Beyond a reasonable doubt） ，方得為被告有罪
    之判斷，若依負追訴犯罪職責之檢察官所提出之證據，尚無
    法使事實審法官有此程度之心證時，因法院僅有調查而無蒐
    集證據之義務（最高法院九十一年度台上字第五八四六號判
    決參照），且檢察官於訴訟上應負提出證據及說服之實質舉
    證責任，倘現存卷內證據尚未達有罪程度之確信時，自應為
    有利於被告之認定，最高法院亦著有九十二年台上字第一二
    八號判例可資參照。
三、本件公訴人認被告涉有前開違反毒品危害防制條例之犯行，
    無非係以被告之供述、證人即同案被告蔡隆華之證述、行動
    電話簡訊照片八幀、交通部民用航空局航空醫務中心毒品鑑
    定書、扣案海洛因十二包及甲基安非他命十二包、監視器一
    組、手機一支、玻璃球吸食器二個、分裝袋四包、吸食器三
    組、提撥器三支、電子秤一臺、葡萄糖一包、計算機一臺、
    未使用針筒六支、已使用針筒一支、海洛因殘渣袋二個、甲
    基安非他命殘渣袋三個及現場照片二十四幀等為其依據。訊
    據被告對於確實有查扣其所有前揭扣案物一情固予承認，惟
    矢口否認有何公訴人所指意圖販賣而持有毒品之情，辯稱其
    持有毒品絕非為了販賣而持有等語。查本件被告確有被查獲
    海洛因十二包及甲基安非他命十二包、監視器一組、手機一
    支、玻璃球吸食器二個、分裝袋四包、吸食器三組、提撥器
    三支、電子秤一臺、葡萄糖一包、計算機一臺、未使用針筒
    六支、已使用針筒一支、海洛因殘渣袋二個、甲基安非他命
    殘渣袋三個一情，有扣案物品目錄表一份在卷可稽（見臺灣
    板橋地方法院九十七年度偵字第一八六三四號卷第二十六頁
    至第二十八頁），而所查扣之白色粉末（及粉塊）與白色透
    明結晶（及結晶體），經送往具有專門鑑定毒品能力之交通
    部民用航空局航空醫務中心鑑定結果，確分係第一級毒品海
    洛因及第二級毒品甲基安非他命無誤，此有該局九十七年七
    月一日航藥鑑字第九七三三二三號鑑定書一份在卷可稽，此
    情已足認定。從而，本件所應審酌者，乃被告持有該等毒品
    等物，是否係為意圖販賣而持有。經查：
  (一)證人即同案被告蔡隆華於警詢及偵查中證稱本件所查扣之0
    000000000號行動電話為其所使用（見前揭偵卷第
    九十四頁），此情已足認定。
  (二)又該0000000000號行動電話雖為被告所使用，檢
    察官亦由該行動電話內之簡訊，認定被告有意圖販賣毒品之
    情，惟該等簡訊內容分別為：「我是水果店的阿妹，我想麻
    煩你處理，五百元好嗎」、「小蔡，最後一通訊息給你，如
    果你認為這六萬塊你吞的下的話，那你就吞吧我一定有辦法
    要你吐出來的，不信試試看！」、「小蔡，你現在是要給我
    難看嗎？我朋友已在跟我要錢，而我不知要如何回應，希望
    你馬上給我回電！」、「小蔡，錢真的不是我的，所以你千
    萬別和我開玩笑，速回我電話！」、「現在是何狀況？請速
    回電！真的很急緊（似應為「緊急」之誤繕），速回電！」
    、「叫貨回電」、「我在你家附近，一千塊現金，快點回電
    話。」、「大大哥…你老人家下午問我啥？要是過陣子手頭
    方便。看能否給我『♀』﹌七天結一次款，一次三張，我好
    像想太多吼！」等，此有簡訊照片二十七幀在卷可參（見前
    揭偵卷第六十頁至第六十七頁）。由該等照片所示，雖可知
    悉被告應與他人有財務糾紛或欲從事某種交易，然均尚無從
    窺知被告與他人間有欲從事毒品買賣之情；證人即與被告有
    前述簡訊往來之乙○○，亦於本院審理中結證稱當時係因為
    被告向其借錢繳房租，所以要其返還，並非購買毒品之款項
    等語，更足徵難由該等簡訊，即認定被告持有毒品之目的係
    意圖販賣而持有之，此情已堪認定。
  (三)此外，本件被告雖持有第一級毒品及第二級毒品，然持有毒
    品之原因本即有數端，並非定為販賣而購入毒品，並參以被
    告所持有之毒品量亦非極為龐大，實難僅以本件有查扣到前
    述毒品等物，即遽以認定被告係意圖販賣第一級毒品及第二
    級毒品而持有該等毒品，此情同堪認定。
四、綜上所述，依卷內所存之證據，並無從認定被告有前述意圖
    販賣而持有第一級毒品及第二級毒品之情，是本諸前述說明
    ，此等部分應為被告有利之認定，而為無罪之諭知。此外，
    被告雖因被查獲之前有施用第一級毒品及第二級毒品之行為
    ，而經本院於九十七年十月二十日以九十七年度訴字第三四
    一一號判決分別判決有期徒刑一年四月、一年，並定執行刑
    有期徒刑二年，此有本院九十七年度訴字第三四一一號判決
    在卷可參，然查：
  (一)法院之審判，應以起訴之犯罪事實為範圍，而法院於不妨害
    事實同一之範圍內，苟於被告防禦權行使無妨礙，得自由認
    定事實，適用法律，並變更檢察官之起訴法條，庶維訴訟經
    濟原則，復無損被告之權益保障。所謂事實同一，乃指刑罰
    權所以發生之原因事實，係屬同一者而言；因之同一犯罪事
    實，僅行為之程度不同或實施該行為之過程先後有別，諸如
    犯罪之完成於通常情形下，須經過各種不同階段，而各階段
    之犯罪行為，又均為法律規定應予評價處罰者，即令法律上
    之規範評價輕重容有不同，於訴訟法上，仍不失其為同一性
    之犯罪事實，其一部事實經起訴者，依審判不可分之原則，
    其起訴之效力自應及於全部，悉屬應予審判之範圍。
  (二)惟於具體個案中，每因被告所涉犯罪事實之特性不同，行為
    階段、態樣錯綜複雜，行為主觀、客觀因素之法律上評價不
    同等條件，致影響上開抽象原則之適用結果。以客觀上持有
    毒品為例，其主觀上持有毒品之原因，本非一端，例如：單
    純持有、為幫助他人施用而持有、為自己施用所用而持有、
    為轉讓他人而持有，甚或為運輸而持有等等，不一而足，雖
    同屬持有毒品之態樣，惟其法律上評價則顯屬有異。就此情
    形，法院於審酌起訴犯罪事實，以認定審判不可分原則之適
    用範圍時，除考量訴訟經濟原則以外，更應斟酌被告防禦權
    之保障及訴訟之目的等因素。準此，刑事訴訟之進行，為確
    實保障被告防禦權之落實，須有特定且明確之訴訟對象，不
    唯被告之身分須特定，且所涉罪名亦須明確，故刑事訴訟法
    第九十五條第一款規定：「訊問被告應先告知下列事項：一
    、犯罪嫌疑及所犯所有罪名。罪名經告知後，認為應變更者
    ，應再告知」，其主要目的即在確保被告在訴訟上得以確知
    其被訴之罪名，始得有效行使訴訟上之防禦權。
  (三)本件固於被告住處查獲前述第一級毒品及第二級毒品，惟如
    上所述，持有毒品之原因各有殊異，且本件檢察官既起訴被
    告係涉犯意圖販賣而持有第一級毒品及第二級毒品之罪嫌，
    訴訟上所有攻擊防禦方法之運用，亦均以被告所涉上開罪名
    為中心，而經本院審酌卷內所有證據資料後，業認被告所涉
    意圖販賣而持有第一級毒品及第二級毒品之犯行並無從證明
    。準此，被告縱遭查獲持有第一級毒品及第二級毒品，惟究
    係基於何種原因而持有，不僅影響其行為之法律上評價，且
    亦影響與本件起訴事實是否同一之認定。公訴人既未起訴被
    告單純持有第一級毒品、第二級毒品罪，本院復無從認定起
    訴之意圖販賣而持有第一級、第二級毒品罪內，當然包括單
    純持有第一級毒品、第二級毒品罪之犯行，況倘本院逕行評
    價被告有持有第一級毒品及第二級毒品之罪責，並進而為程
    序判決，不僅有礙被告訴訟上防禦權之行使（蓋被告似未慮
    及有因不成立意圖販賣而持有第一級毒品罪及第二級毒品時
    ，會被論以持有第一級毒品罪及第二級毒品之虞）及公訴人
    提起本訴之目的，且該論斷恐亦有淪為擅斷之虞（蓋被告持
    有毒品之原因甚多，何能遽認確係單純持有？），是本院認
    就被告所涉意圖販賣而持有第一級毒品及第二級毒品部分，
    應僅逕為無罪之諭知，若檢察官認該部分復涉其他犯罪時，
    自應另行依法處理，附此敘明。
五、又當事人、代理人、辯護人或輔佐人聲請調查之證據，法院
    認為不必要者，得予駁回之，刑事訴訟法第一百六十三條之
    二第一項定有明文。而待證事實已臻明確無再調查之必要者
    ，依該條第二項第三款之規定，即屬不必要調查之證據。本
    件檢察官雖請求傳喚證人甲○○，然本件事證已臻明確，是
    該等證據依刑事訴訟法第一百六十三條之二之規定，即無調
    查之必要，附此敘明。
本案經檢察官楊大智到庭執行職務。
中    華    民    國    98    年    3     月    6     日
                  刑事第二十庭審判長法  官  吳冠霆
                                    法  官  廖怡貞
                                    法  官  吳佳穎
上列正本證明與原本無異。
如不服本判決，應於送達後10日內敘明上訴理由，向本院提出上
訴狀，上訴於本院第二審合議庭 (應附繕本) 。其未敘述上訴理
由者，應於上訴期間屆滿後20日內向本院補提理由書「切勿逕送
上級法院」。
                                    書記官  周百川
中    華    民    國    98    年    3     月    6     日


司法院資訊處製作；財團法人民間司法改革基金會備份。
